【裁判字號】    97,上易,213
【裁判日期】    970528
【裁判案由】    毀損債權
【裁判全文】
臺灣高等法院臺南分院刑事判決  九十七年度上易字第二一三號
上訴人  臺灣臺南地方法院檢察署檢察官
被  告  甲○○
上列上訴人因被告毀損債權案件，不服臺灣臺南地方法院九十六
年度易字第一六三七號中華民國九十七年三月七日第一審判決（
起訴案號：臺灣臺南地方法院檢察署九十六年度營偵字第二四一
號），提起上訴，本院判決如下：
    主    文
上訴駁回。
    理    由
一、公訴意旨略以：被告甲○○於民國（下同）八十七年十月八
    日，以其所有坐落高雄市○○區○○段一二一三號土地及其
    上門牌號碼高雄市○○路二七二巷一弄十六號房屋，設定最
    高限額新臺幣（下同）二百六十四萬元之抵押權予告訴人台
    新國際商業銀行股份有限公司，辦理貸款二百萬元，貸款期
    間自八十七年十月八日起至八十八年十月八日止，得自動續
    約（下稱本件房屋貸款，又上開抵押物下稱本件抵押房地）
    ，然被告自九十年十二月二十一日起即未再繳納本息，告訴
    人遂於九十一年一月二十一日取得臺灣高雄地方法院九十一
    年度拍字第四五九號拍賣本件抵押房地之民事裁定，被告並
    於九十一年二月九日收受上開民事裁定，詎被告於將受強制
    執行之際，竟意圖損害債權人即告訴人之本件房屋貸款債權
    ，於九十一年三月八日，將其所有坐落臺南縣學甲鎮○○段
    二二之三、二二之十九地號之二筆土地（下稱本件土地），
    委由其兄洪國和出售予王輝憲，並於九十一年三月二十七日
    登記予王輝憲指定之王信偉，致被告無財產可供告訴人強制
    執行，足生損害於告訴人之債權，而認被告涉犯刑法第三百
    五十六條債務人於將受強制執行之際，意圖損害債權人之債
    權而處分其財產罪嫌云云。
二、按被告以外之人於偵查中向檢察官所為之陳述，除顯有不可
    信之情況者外，得為證據，刑事訴訟法第一百五十九條之一
    第二項定有明文，洪國和於偵查中向檢察官所為之具結陳述
    ，係被告以外之人於偵查中向檢察官所為之陳述，且未見有
    何顯不可信之情況，依上開規定，得為證據。再者本件房屋
    貸款之房屋貸款申請書、本票各一份，臺灣高雄地方法院九
    十一年度拍字第四五九號民事裁定和該裁定之送達證書各一
    份，告訴人九十六年九月二十八日台新總法制字第０九六０
    ００二九五八號函附之本件房屋貸款審核表、消費性房屋抵
    押借款暨擔保透支約定書各一份，買賣本件土地之不動產買
    賣契約書，臺南縣北門鄉農會（下稱北門鄉農會）九十六年
    五月十一日北農信字第０九六０００一０六五號函附之本件
    土地與臺南縣學甲鎮○○段二二之五八、二二之五九地號土
    地之臺南縣佳里地政事務所網路申領異動索引、九十六年五
    月二十九日北農信字第０九六０００一二二０號函附之借貸
    明細表一份、放款分戶卡六份、繳息傳票十五份、訴訟費傳
    票二份及九十六年九月二十八日北農信字第０九六０００二
    三三一號函附之存款取款憑條、存款收入傳票各一份，臺南
    縣北門鄉戶政事務所九十六年十一月三十日南縣北戶字第０
    九六０００一六八九號函附之王信偉戶籍謄本一份，檢察官
    及被告於原審及本院調查證據時，均知曉為審判外之書面陳
    述，且至言詞辯論終結前均未聲明異議，本院審酌上開書面
    陳述作成之情況，認為適當，依刑事訴訟法第一百五十九條
    之五第二項規定，得為證據。
三、檢察官認被告涉有上開罪嫌，無非以告訴人對被告有本件房
    屋貸款之債權關係，且被告自九十年十二月二十一日起即未
    再繳納本息，告訴人於九十一年一月二十一日取得臺灣高雄
    地方法院九十一年度拍字第四五九號准予拍賣本件房屋貸款
    之抵押物即本件抵押房地之民事裁定，而被告於九十一年二
    月九日收受上開民事裁定後，委由洪國和於九十一年三月八
    日將本件土地出售予王輝憲，並於九十一年三月二十七日登
    記為王輝憲指定之王信偉所有，致本件房屋貸款於拍賣本件
    抵押房地後仍無法完全受償時，被告已無財產可供告訴人強
    制執行等情，為論罪之依據。訊據被告堅詞否認有刑法第三
    百五十六條犯行，辯稱：伊以本件土地為北門鄉農會設定抵
    押權擔保之貸款，因逾期未清償該貸款，遭北門鄉農會催索
    ，為清償積欠北門鄉農會之貸款，並考量本件抵押房地之價
    值應足供清償本件房屋貸款債務，始將本件土地出賣予王輝
    憲，且依其指示將所有權移轉登記予王信偉，並將所得全數
    清償積欠北門鄉農會之貸款，並非基於損害債權人使其債權
    無法受償之意圖，而將本件房地出賣處分云云。
四、按犯罪事實應依證據認定之，無證據不得認定犯罪事實，刑
    事訴訟法第一百五十四條第一項定有明文。次按認定不利於
    被告之事實，須依積極證據，苟積極證據不足為不利於被告
    事實之認定，即應為有利於被告之認定，更不必有何有利之
    證據；且刑事訴訟法上所謂認定犯罪事實之證據，係指足以
    認定被告確有犯罪之積極證據而言，該項證據自需適合於被
    告犯罪事實之認定，始得採為斷罪資料；如未能發現相當證
    據，或證據不足以證明，自不能以推測或擬制之方法，以為
    裁判之基礎；又刑事訴訟法第一百六十一條第一項規定檢察
    官就被告犯罪事實，應負舉證責任，並指出證明之方法，故
    檢察官對於起訴之犯罪事實，應負提出證據及說服之實質舉
    證責任，倘其所提出之證據，不足為被告有罪之積極證明，
    或其闡明之證明方法，無從說服法官以形成被告有罪之心證
    ，基於無罪推定之原則，自應為被告無罪判決之諭知，最高
    法院三十年上字第八一六號、二十九年上字第三一０五號及
    九十二年台上字第一二八號等判例意旨可資參照。
五、經查：
(一)被告以本件抵押房地為告訴人設定抵押權而申辦房屋貸款，
    因未按期清償，經告訴人以被告積欠房屋貸款二百三十萬元
    本金及自九十年十二月二十一日起之利息為由，聲請臺灣高
    雄地方法院於九十一年一月二十一日以九十一年度拍字第四
    五九號民事裁定准予拍賣本件抵押房地，該民事裁定於九十
    一年二月九日按被告位於臺南縣北門鄉鯤江村蚵寮八八四號
    戶籍地送達交由被告同居人洪志淵收受，且本件抵押房地經
    臺灣高雄地方法院以九十一年度執字第六六四二號民事執行
    事件進行拍賣後，以一百五十七萬元拍定，而告訴人就本件
    房屋貸款債權（含本金二百三十萬元、自九十年十二月二十
    一日起計至九十二年二月二十日止之利息二十三萬七千三百
    十八元，及自九十一年一月二十一日起計至九十二年二月二
    十日止之違約金三萬三千九百零三元等共計二百五十七萬一
    千二百二十一元）分配受償一百五十四萬一千九百九十三元
    ，尚餘一百零二萬九千二百二十八元之債權未獲清償等情，
    有本件房屋貸款之房屋貸款申請書、本票、臺灣高雄地方法
    院九十一年度拍字第四五九號民事裁定與該裁定之送達證書
    各一份及告訴人九十六年九月二十八日台新總法制字第０九
    六０００二九五八號函附之本件房屋貸款審核表、消費性房
    屋抵押借款暨擔保透支約定書各一份及臺灣高雄地方法院九
    十一年度執第六六四二號民事執行事件卷宗可憑（見九十五
    年度營他字第一九二號卷第四至六頁，九十六年度營偵字第
    二四一號卷第五五頁），並有上開民事執行事件卷宗足稽。
    又證人即被告之兄洪國和於偵查中證稱：本件土地及臺南縣
    學甲鎮○○段二二之五八、二二之五九地號之土地均供向北
    門鄉農會借款，因本息繳款不正常，我透過母親與被告商量
    ，將上開土地出賣予王輝憲，並與王輝憲約定於過戶後償還
    北門鄉農會之借款等語（見九十六年度營偵字第二四一號卷
    第十七、十八頁），且洪國和經被告同意，於九十一年三月
    八日與王輝憲簽立以總價四百七十萬元出賣上開四筆土地（
    其中臺南縣學甲鎮○○段二二之五八、二二之五九地號土地
    係登記洪國和為所有權人）之不動產買賣契約，並於九十一
    年三月二十七日辦理所有權移轉登記予王輝憲之子王信偉等
    情，有前開不動產買賣契約書、北門鄉農會九十六年五月十
    一日北農信字第０九六０００一０六五號函附之上揭四筆土
    地之臺南縣佳里地政事務所網路申領異動索引及臺南縣北門
    鄉戶政事務所九十六年十一月三十日南縣北戶字第０九六０
    ００一六八九號函附之王信偉戶籍謄本一份可憑（見九十五
    年度營他字第一九二號卷第二十八頁、九十六年度營偵字第
    二四一號卷第七至十二頁、簡易審卷第九十四、九十五頁）
    。足認被告確於收受臺灣高雄地方法院淮予拍賣本件抵押房
    地之九十一年度拍字第四五九號民事裁定後，另有出賣處分
    本件土地之行為無誤。
(二)據證人洪國和上開證述，係為清償向北門鄉農會積欠並遲延
    給付之借款債務，始將本件土地及臺南縣學甲鎮○○段二二
    之五八、二二之五九地號土地出賣予王輝憲，並以價款清償
    該借款債務。且被告與洪國和因以前揭四筆土地為北門鄉農
    會設定抵押權擔保而借款，因逾期而積欠原判決附表償還金
    額及合計償還金額欄所示之借款債務，迭經北門鄉農會催繳
    ，嗣出賣上開四筆土地而由王輝憲於九十一年四月一日轉帳
    四百六十萬元存入洪國和之帳戶內後，洪國和再據以於同日
    清償附表所示之借款債務完畢等情，有北門鄉農會九十六年
    五月十一日北農信字第０九六０００一０六五號函附之上揭
    四筆土地之臺南縣佳里地政事務所網路申領異動索引、九十
    六年五月二十九日北農信字第０九六０００一二二０號函附
    之借貸明細表一份、放款分戶卡六份、繳息傳票十五份、訴
    訟費傳票二份以及九十六年九月二十八日北農信字第０九六
    ０００二三三一號函附之存款取款憑條、存款收入傳票各一
    份可稽（見九十六年度營偵字第二四一號卷第七至十二、二
    十八至五十一頁、原審簡易卷第六十五至六十七頁），足見
    本件抵押房地遭臺灣高雄地方法院九十一年度拍字第四五九
    號民事裁定准予拍賣之時，被告另以本件房地為北門鄉農會
    設定抵押權擔保而借款之債務，業已逾期並陷於迭遭催繳之
    狀態，且係藉由出賣本件土地，始得以賣得之款項清償積欠
    北門鄉農會之借款債務。尚非為意圖損害債權人即告訴人之
    債權，而有處分出賣其本件土地犯意。
(三)被告係以本件抵押房地為告訴人設定抵押權之方式，向告訴
    人申辦房屋貸款，且經告訴人之承辦人員審核評估本件抵押
    房地之擔保價值後，始准許本件房屋貸款，有告訴人之九十
    六年九月二十八日台新總法制字第０九六０００二九五八號
    函附之本件房屋貸款審核表及消費性房屋抵押借款暨擔保透
    支約定書各一份可稽（見原審簡易卷第五十九、六十一至六
    十三頁），可見本件抵押房地係經告訴人之審核評估，認具
    有擔保本件房屋貸款債務之價值而接受核准房屋貸款，被告
    方能據以申辦。臺灣高雄地方法院九十一年度執第六六四二
    號民事執行事件對於拍賣之標的物即本件抵押房地時，於九
    十一年七月八日鑑估該房地之價值共計為二百二十萬七千三
    百元，有該民事執行案卷內附之台灣統華產物鑑定有限公司
    鑑估報告書一份可憑（見原審簡易卷第四十一至五十六頁）
    ，鑑估本件抵押房地於九十一年七月八日之客觀價值，尚達
    本件房屋貸款債務本金額之百分之九十五以上，衡非處於無
    價值或已明顯不足以抵償本件房屋貸款債務之狀況可言。
(四)綜上所述，在本件抵押房地係經告訴人審核評估並認具有擔
    保房屋貸款債務之價值而接受核准本件房屋貸款，且被告出
    賣本件土地之時，本件抵押房地在客觀上又非處於無價值或
    明顯已不足以抵償本件房屋貸款債務之狀態，且又無任何禁
    止處分本件土地等情況下，被告基於清償原判決附表所示以
    本件土地為抵押擔保而向北門鄉農會借貸，並已陷於遲延清
    償而迭遭催索之債務之意，將本件土地出賣，而以賣得之款
    項清償積欠北門鄉農會之借貸債務，係屬清償債務之正當行
    為，尚不能僅因被告係在本件抵押房地獲准進行拍賣之強制
    執行程序後，出賣處分本件土地，及本件抵押房地在拍賣程
    序中，最後因減低拍賣底價拍定，致有告訴人之本件房屋貸
    款債權無法全數獲得清償之結果，遽予推認被告處分本件土
    地之行為，其主觀上必然存有損害告訴人上開債權之意圖。
    從而，無從確認被告處分本件土地之時，係存有損害告訴人
    前揭債權之意圖，則與公訴人指訴之刑法第三百五十六條犯
    罪構成要件不符，此外檢察官未能就被告有何意圖損害告訴
    人之債權而處分其財產，提出其他明確之證據資料以為佐證
    ，揆諸前揭判例及說明，尚屬不能證明被告涉犯刑法第三百
    五十六條罪嫌。
六、原審基於上述理由，為被告無罪判決之諭知。本院經核原判
    決認事用法，均無不合。公訴人上訴，指摘原判決不當，為
    無理由，應予駁回。
七、據上論斷，應依刑事訴訟法第三百六十八條，判決如主文。
本案經檢察官郭珍妮到庭執行職務。
中    華    民    國    97    年    5     月    28    日
                    刑事第一庭審判長法官  黃  崑  宗
                                    法官  王  明  宏
                                    法官  蔡  長  林
以上正本證明與原本無異。
不得上訴。
                                  書記官  李  培  薇
中    華    民    國    97    年    5     月    29    日


司法院資訊處製作；財團法人民間司法改革基金會備份。
